【裁判字號】    97,訴,1300
【裁判日期】    971030
【裁判案由】    有關土地事務
【裁判全文】
臺北高等行政法裁定
                                      97年度訴字第1300號
                              .
原      告  沛隆科技股份有限公司
代  表  人  甲○○
被告  桃園縣平鎮地政事務所
代  表  人  乙○○（主任）
訴訟代理人  丙○○
上列當事人間因有關土地事務事件，原告提起行政訴訟。本院裁
定如下：
    主  文
本件關於原告請求被告給付土地或賠償部分，移送臺灣桃園地方
法院。
原告其餘之訴駁回。
訴訟費用由原告負擔。
    理  由
一、事實概要：桃園縣平鎮市○○○段319-15地號於民國35年6
    月30日總登記，於70年2 月15日實施區域計畫時編定為「特
    定農業區交通用地」，嗣後桃園縣政府於75年12月5 日發佈
    「平鎮（山子頂）都市計畫」時，將同段319-15地號土地規
    劃為都市計畫內土地，且部分土地規劃為20公尺計畫道路（
    中興路）範圍，致其部分為道路用地，部分則編定為農業區
    。桃園縣政府爰於78年10月間依該都市○○道路中心樁位成
    果（C901、C902、C903連線）辦理公共設施預定地之地籍逕
    為分割，將同段319-15地號土地逕為分割出319-15及319-30
    0 地號土地。同段319-15地號嗣於96年4 月17日因辦理桃73
    號道路（中興路平鎮段）20公尺計劃道路拓寬而徵收為桃園
    縣平鎮市所有，管理機關為桃園縣平鎮市公所。因逕為分割
    ，致原告所有同段5252、5253建號建物部份越界建築占用同
    段319-300 地號土地，且上開建物座落於同段319-112 、31
    9-113 、319-114 、319-115 、319-116 、319-117 、319-
    118 、319-249 、319-250 、319-251 、319-252 、319-25
    3 、319-254 、319-255 地號等14筆土地未臨接都市○○道
    路邊線通行權受阻，經被告與相關單位對原告多次說明並辦
    理地籍檢測，原告仍不服，遂提起本件行政訴訟。
二、本件原告起訴意旨略以：
  1.按原告於95年9 月許承購座落同段319-112 、319-113 、31
    9-114 、319-115 、319-116 、319-117 、319-118 地號等
    7 筆土地及319-249 、319-250 、319-251 、319-252 、31
    9-253 、319-254 、319-255 地號等7 筆土地共14筆土地，
    連同地上建物同段第5252建號、第5253建號及第7180建號建
    築物持分全部，並於同年辦理完移轉登記手續，惟承購當時
    地籍資料顯示同段319-112 至319-118 地號應緊臨同段319-
    15地號而非同段319-300 地號，且未繪製該建築物有越界他
    人土地之情事，相關事實，先予陳明。
  2.次按，前揭不動產買賣之出賣人乃經由法院拍賣程序而承受
    前揭不動產，爰依強制執行法第80條規定：「拍賣不動產，
    執行法院應命鑑定人就該不動產估定價格，經核定後，為拍
    賣最低價格」，前揭不動產依法須經過法院命地政機關測量
    並選定鑑定人估定價格後始得為拍賣價格，惟此時法院資料
    亦未劃分同段319-300 地號，相關事實，次予敘明。
  3.又按，原告經前述拍賣程序承購同段第5252建號、第5253建
    號等建物，雖業於68年已建築完成，被告辦理建物測量並予
    繪製時，應將前揭建築物所有範圍一併繪製，而被告卻未將
    越界部份予以繪製之情事。經查，同段319-300 地號乃由被
    告於78年都市○○○○○段319-15地號逕為分割而成，而同
    段319-300 地號為多人共同持分，造成原告竟無通行權且佔
    用他人土地，形成「袋地」之窘狀，因被告之逕為分割造成
    原告於財產上和通行權方面受有損害，相關事實，併予敘明
    。
  4.復按，司法院大法官會議解釋第156 號解釋文：「主管機關
    變更都市計畫，……，如直接限制一定區域內人民之權利、
    利益或增加其負擔，即具有行政處分之性質，……，應許其
    提起訴願或行政訴訟以資救濟，……。」又依行政訴訟法第
    4 條第1 項：「人民因中央或地方機關之違法行政處分，認
    為損害其權利或法律上之利益，經依訴願法提起訴願而不服
    其決定，……，得向高等行政法院提起撤銷訴訟。」原告前
    已向桃園縣政府提出國家賠償之請求，但桃園縣政府回應拒
    賠理由書，然提起撤銷之訴顯有理由。且依都市計畫法第3
    條明文「本法所稱之都市計畫，係指在一定地區內有關都市
    生活之經濟、交通、衛生、保安、國防、文教、康樂等重要
    設施、作有計劃之發展，並對土地有使用作合理之規劃而言
    。」因被告所為之都市計畫，並未改善人民之生活，反造成
    原告財產上及通行權之損害，故應予以撤銷逕為分割，並依
    行政訴訟法第8 條第2 項：「前項給付訴訟之裁判，以行政
    處分應否撤銷為據者，應於依第四條第一項或第三項提起撤
    銷訴訟時，併為請求。」故依法提起給付訴訟併為請求，並
    給付原告於當初所承購範圍內之土地。
  5.末按，原告所承購之範圍內包含有上開同段319-300 地號土
    地，且支付之價金係以承購範圍計算，因被告卻未將越界部
    份予以繪製，致原告之承購範圍減損。
  6.爰求為判決：1.先位聲明：(1)被告應撤銷地號319-300 逕為
    分割案。(2)給付原告於承購範圍內撤銷後之土地。2.備位聲
    明請求於承購範圍內減損之部份依公告現值予以賠償。
三、本院查：
  1.關於先位聲明原告請求被告撤銷地號319-300 逕為分割案部
    分：
    按提起行政訴訟，須以經過合法之訴願程序，為其前提要件
    ，其未經過訴願程序，遽行提起行政訴訟，自非法之所許，
    此觀行政訴訟法第4 條第1 項之規定甚明。又按 「都市計
    畫樁豎立完竣，並經依第七條規定公告確定後，直轄市、縣
    （市）（局）政府工務（建設或都市計畫）單位除應將樁位
    坐標表、樁位圖、樁位指示圖及有關資料送地政單位外，並
    應實地完成樁位點交作業，據以辦理地籍逕為分割測量。」
    為都市計畫樁測定及管理辦法第38條所明定。經查桃園縣平
    鎮市○○○段319-15地號於35年6 月30日總登記，於70 年2
    月15日實施區域計畫時編定為「特定農業區交通用地」，嗣
    後桃園縣政府於75年12月5 日發佈「平鎮（山子頂）都市計
    畫」時，將同段319-15地號土地規劃為都市計畫內土地，且
    部分土地規劃為20公尺計畫道路（中興路）範圍，致其部分
    為道路用地，部分則編定為農業區。桃園縣政府乃依上開辦
    法第38條規定，於78年10月間依該都市○○道路中心樁位成
    果（C901、C902、C903連線）辦理公共設施預定地之地籍逕
    為分割，並由被告依土地登記規則第28條第1 項第1 款規定
    ，就同段319-15地號土地逕為分割出319-15及319-300 地號
    土地為登記，而即便如原告所稱得就被告逕為地號分割之行
    政處分因影響及其通行權，而得予以提起撤銷之訴為救濟，
    惟原告並未對該逕為分割提起訴願，其起訴難認為合法，應
    予駁回。至原告固曾以本件因土地逕為分割，造成其原鄰接
    道路，反變成袋地，影響其道路通行權，而請求被告及桃園
    縣政府為國家賠償，惟此為原告請求被告為國家賠償，尚難
    以其已踐行訴願之程序，附此敘明。
  2.關於原告先位聲明請求被告給付原告於承購範圍內撤銷後之
    土地。及備位聲明請求被告於原告承購範圍內減損之部分依
    公告現值予以賠償部分：
    按行政法院認其無受理訴訟權限者，應依職權以裁定將訴訟
    移送至有受理訴訟權限之管轄法院。數法院有管轄權而原告
    有指定者，移送至指定之法院，行政訴訟法第12條之2 第2
    項定有明文。本件原告起訴主張：原告於95年9 月許承購座
    落桃園縣平鎮市○○○段319-112 、319-113 、319-114 、
    319-115 、319-116 、319-117 、319-118 地號等7 筆土地
    及319-249 、319-250 、319-251 、319-252 、319-253、
    319-254 、319-255 地號等7 筆土地共14筆土地，連同地上
    建物同段第5252建號、第5253建號及第7180建號建築物持分
    全部，並於同年辦理完移轉登記手續，惟承購當時地籍資料
    顯示同段319-112 至319-118 地號應緊臨同段319-15地號而
    非同段319-300 地號，惟被告於測量時卻未繪製該建築物有
    越界他人土地之情事，造成原告原購買範圍之土地並未予以
    登記，因認被告疏失之行為造成原告之損失，爰請求被告應
    給付原告原承購範圍之土地或求為被告於原告原承購範圍內
    減損之部分依公告現值予以賠償。惟查此部分原告請求經核
    純屬國家賠償訴訟，應適用民事訴訟法之規定（國家賠償法
    第12條規定參照），由民事法院審判，行政法院並無受理訴
    訟權限。依前開規定，自應將本件原告此部分請求移送於管
    轄法院，爰裁定如主文。
四、依行政訴訟法第12條之2 第2 項、第107 條第10款、第104
    條、民事訴訟法第95條、第78條，裁定如主文。
中    華    民    國    97    年    10    月    30    日
                  臺北高等行政法院第四庭
                              審判長法  官  鄭  小  康
                                    法  官  陳  秀  
                                    法  官  周  玫  芳
上為正本係照原本作成。
如不服本裁定，應於送達後10日內向本院提出抗告狀（須按他造
人數附繕本）。
中    華    民    國    97    年    10    月    30    日
                                    書記官  林  淑  盈


司法院資訊處製作；財團法人民間司法改革基金會備份。
